【裁判字號】    98,消債抗,209
【裁判日期】    980409
【裁判案由】    聲請更生程序
【裁判全文】
臺灣高雄地方法院民事裁定           98年度消債抗字第209號
抗  告  人  甲○○
上列當事人因消費者債務清理事件聲請更生，不服本院民國98年
3 月5 日97年度消債更字第1667號駁回裁定，提起抗告，本院裁
定如下：
    主  文
抗告駁回。
抗告程序費用新臺幣壹仟元由抗告人負擔。
    理    由
一、抗告意旨略以：抗告人曾於民國95年7 月31日以書面與最大
    債權金融機構台新國際商業銀行股份有限公司（下稱台新銀
    行），依「中華民國銀行公會會員辦理消費金融案件無擔保
    債務協商機制」達成分期還款協議，同意自95年9 月起，分
    1 20期，利率5%，按月償還新臺幣（下同）25,032元。惟抗
    告人每月平均薪資為40,618元，扣除抗告人扶養父母之費用
    7,326 元、房屋租金10,000元及個人必要生活支出10,991元
    、勞健保費用1,769 元後，實已不足清償協商款，且期間尚
    需償還同事顏慈瑩20,000元，不得已於97年3 月間始為毀諾
    ，此並非主觀上惡意不履行協商，實係客觀上確有不可歸責
    之事由，致履行協商顯有重大困難。原裁定認抗告人之薪資
    應加計年終獎金及加班獎金等，故每月薪資不止37,000元，
    然年終獎金等係在年關將近時所發，非每月均能取得此薪資
    數額，原裁定之認定應有違誤，為此爰依法請求廢棄原裁定
    ，准允抗告人更生之聲請等語。
二、按債務人與金融機構協商成立者，不得聲請更生或清算，但
    因不可歸責於己之事由，致履行顯有重大困難者，不在此限
    ；本條例施行前，債務人依金融主管機關協調成立之中華民
    國銀行公會會員辦理消費金融案件無擔保債務協商機制與金
    融機構成立之協商，準用前項之規定，消費者債務清理條例
    （下稱消債條例）第151 條第5 項、第6 項分別定有明文。
    衡諸債之關係係以當事人間之信賴關係為基礎，為社會經濟
    組織之重要支柱，故當事人於以法律行為追求自己之利益之
    際，亦應顧及對方之利益，並考量債權債務在社會上之作用
    ，本於誠實及信用之原則，行使債權及履行債務。是對於已
    陷入經濟上困境之消費者，若任其於惡性循環之債務窘境中
    自生自滅，將衍生嚴重之社會問題，難以維持安定之社會經
    濟秩序，故為兼顧債權人、債務人雙方之利益，對陷於經濟
    上困境之消費者，乃允其於消債條例施行後，得選擇以重建
    型之更生程序或清算型之清算程序清理其債務，藉以妥適調
    整債務人與債權人及其他利害關係人間之權利義務關係，保
    障債權人獲得公平受償，並謀求消費者經濟生活之重建復甦
    機會。惟對於已與金融機構協商成立，或於本條例施行前，
    已依金融主管機關協調成立之中華民國銀行公會會員辦理消
    費金融案件無擔保債務協商機制與金融機構成立協商之債務
    人，若非因不可歸責於己之事由，致履行顯有重大困難，僅
    係為圖謀減免債務，而不為債務之履行，自有違債權契約為
    誠信契約之本旨，故依消債條例第151 條第6 項準用同條第
    5 項前段之規定，不得聲請更生或清算，始能避免肇致道德
    危險。次按債務清償方案成立後，應由債務人按其條件履行
    ，如因事後發生情事變更，在清償期間收入或收益不如預期
    ，致該方案履行困難甚或履行不能，因不可歸責於己，始能
    准許債務人聲請更生或清算，以避免債務人任意毀諾已成立
    之協商，濫用更生或清算之裁判上債務清理程序。從而所謂
    「不可歸責於己之事由」，應係指客觀上聲請人之支出增多
    ，或收入、收益減少，非其成立協商時所能預期，諸如物價
    上漲而成本增加、家屬患病等以致支出增加，或因病無法工
    作、僱佣之公司倒閉或裁員、失業、減薪等以致收入減少，
    均屬之。
三、抗告人於95年7 月31日依「中華民國銀行公會會員辦理消費
    金融案件無擔保協商機制」與各該無擔保債權銀行協商成立
    ，並約定抗告人應自95年9 月起，分120 期，按年利率5%計
    息，每月10日以25,032元依各債權銀行債權金額比例清償各
    項債務，至全部清償為止等情，惟聲請人於繳納18期後，自
    97年3 月起毀諾，有協議書、無擔保還款計畫書及聲請人之
    補正狀等件在卷可憑，此部分之事實，應認真實。
四、經查：
  (一)抗告人於95年間協商時年度總所得為697,221 元，每月平均
    所得約58,102元；於96年度年總所得為735,773 元，每月平
    均所得為61,315元；於97年度總所得為732,046 元，每月平
    均所得為61,003元等情，有財政部高雄市國稅局綜合所得稅
    各類所得清單及及南茂科技股份有限公司98年2 月3 日民事
    陳報狀所附之聲請人97年度總所得表1 紙在卷可按。足見抗
    告人於95年間協商成立時之平均收入，與其於97年3 月間毀
    諾時薪資收入相較，並無任何重大變化。至抗告人固辯稱應
    依其於每月實領之薪資收入40,618元作為履行協商條件之資
    力衡量基準，不應計入其年終獎金及加班費云云，惟按債務
    人是否有資力履行協商條件，應依債務人之財產總收入為考
    量，否則即有逸漏、低估債務人還款能力之虞，而衡諸常情
    ，我國一般民間企業除月薪收入外，每年尚可領取年終獎金
    等各項不定額之獎金，自應將上開獎金等列為抗告人所得收
    入，據以評估其還款資力，抗告人上開所辯，自非足採。
  (二)按「負扶養義務者有數人而其親等同一時，應各依其經濟能
    力，分擔義務」、「受扶養權利者，以不能維持生活而無謀
    生能力者為限。前項無謀生能力之限制，於直系血親尊親屬
    ，不適用之。」、「因負擔扶養義務而不能維持自己生活者
    ，免除其義務。但受扶養權利者為直系血親尊親屬或配偶時
    ，減輕其義務。」、「扶養之程度，應按受扶養權利者之需
    要與負扶養義務者之經濟能力及身分定之。」，民法第1115
    條第3 項、第1117條、第1118條、第1119條分別定有明文。
    經查：
  1.抗告人之母盧謝素絹（41年4 月1 日生）名下有汽車1 部，
    其於95年度僅有營利所得450 元、於96年度則無所得等情，
    此有綜合所得稅各類所得資料清單、財產歸屬資料清單及戶
    籍謄本等件在卷足憑，則抗告人主張其母盧謝素絹已無法維
    持生活而有受扶養之必要，尚屬可採。然抗告人之母盧謝素
    絹除抗告人外另育有2 名已成年子女，依法應共同分擔扶養
    義務，業據抗告人陳明在卷（原審卷第36頁、第45頁），則
    依內政部公告之97年度高雄市最低生活費為每人每月10,991
    元計算（10,991÷3= 3,664），抗告人主張其每月支付其母
    扶養費用在3,663 元，尚屬合理。
  2.至抗告人雖於本院補稱其另需支付其父盧憲政之扶養費用云
    云，惟抗告人於原審僅陳稱需支付其母之扶養費用，並未提
    及尚須支付其父盧憲政之扶養費用，則倘其確有負擔其父盧
    憲政扶養費用之情事，何以於原審全未提及，反係遲至提起
    本件抗告始為此部分之主張，則抗告人此部分之主張是否屬
    實即屬堪疑。再者，抗告人之父盧憲政（37年3 月4 日生）
    ，名下雖無財產，但於95、96年度分別有所得209,755 元、
    170,230 元，亦有其綜合所得稅各類所得資料清單、財產歸
    屬資料清單及戶籍謄本等件在卷足憑，則其是否已達不能維
    持生活之程度實非無疑，而抗告人就此並未釋明其父有何不
    能維持生活之情事，除難認其依法有支付其父扶養費用之必
    要外，且抗告人亦未提出其確實支付其父扶養費用之證明文
    件，是抗告人主張其另須負擔其父之扶養費用云云，尚難採
    信。
  (三)抗告人雖於本院陳稱其每月需支出房屋租金10,000元云云，
    並於本院提出房屋租賃契約書1 份為憑，惟依其所提房屋租
    賃契約書所載，租賃期限係自98年1 月1 日起至98年12月31
    日止，佐以抗告人於原審全未提及其有房屋租金之支出乙節
    ，足見該房屋租賃契約書乃係抗告人於97年3 月間毀諾後，
    遲至98年1 月1 日始簽訂者，則縱始抗告人確有支出此部分
    房屋租金之必要，但此亦係其於97年3 月間毀諾後始發生之
    事由，自與抗告人於97年3 月間之毀諾事由無涉，要難因此
    據以為有利於抗告人之判斷。
  (四)則以抗告人住所地為高雄市，依內政部公佈之97年每月最低
    生活費為10,991元計算（抗告人業已負債200 萬元以上，其
    本須以較低之標準生活而節忖開銷用以償債始符誠信，抗告
    人自不得以無負債人員之一般生活標準以上而同為要求），
    抗告人97年度平均每月薪資所得61,003元，扣除其必要生活
    費用10,991元及扶養其母所需費用3,663 元後，尚有46,349
    元之餘款，可供清償協商款25,032元，及抗告人所稱償還同
    事顏慈瑩之20,000元，故本件協商成立時並無不公平情事存
    在，且亦無履行之重大困難可言。是抗告人主張其於協商成
    立後，因收入不足之客觀上不可歸責於己之事由，而無力履
    行協商還款條件云云，洵無足採。
五、綜上所述，抗告人於與金融機構成立上開債務協商後，其經
    濟情況並無變更，抗告人亦未能舉證證明其自97年3 月起有
    何不可歸責於己之事由，致履行顯有重大困難，於此自無何
    不可歸責於己之事由致履行顯有重大困難之情事，且抗告人
    依現有收入，扣除基本生活支出及其他必要費用後，尚難謂
    無餘裕之金額償還債務，其情況自未該當消債條例例外准許
    聲請更生之要件，依上規定，自應駁回其更生之聲請，原審
    裁定駁回抗告人更生之聲請，依法即無違誤，抗告意旨指摘
    原裁定不當，求予廢棄另為裁定，為無理由，應予駁回。
六、據上論結，本件抗告為無理由，依消費者債務清理條例第15
    條，民事訴訟法第495 條之1 第1 項、第449 條第1 項、第
    95條、第78條，裁定如主文。
中    華    民    國    98    年    4     月  9     日
            民事第三庭   審判長法  官  朱玲瑤
                               法  官  陳宛榆
                               法  官  劉惠娟
正本係照原本作成。
不得再抗告。
中    華    民    國    98    年    4     月  9     日
                               書記官  王高山


司法院資訊處製作；財團法人民間司法改革基金會備份。
